臺灣臺北地方法院民事判決
111年度訴字第2228號
原      告  陳寵龍  
訴訟代理人  周孟澤律師
複代理人    黃郁婷律師
被      告  李宜蓁  
            李振生  
            陳昱瑋  
上列當事人間分割共有物等事件，本院於民國111年9月28日言詞
辯論終結，判決如下：
    主      文
被告李宜蓁應自門牌號碼台北市○○區○○路000巷00號2樓之2之不
動產遷出，並騰空返還予原告及全體共有人。
原告其餘之訴駁回。
訴訟費用由被告負擔二分之一，餘由原告負擔。
    事實及理由
甲、程序部分：
一、按因不動產之物權或其分割或經界涉訟者，專屬不動產所在
    地之法院管轄，民事訴訟法第10條第1項定有明文。查本件
    原告主張分割不動產為台北市○○段○○段0地號及其上同地段
    地718建號建物(即建物門牌號碼台北市○○區○○路000巷00號2
    樓之2，下稱系爭不動產)，係位於本院轄區，是以本院就本
    件分割共有物訴訟自有管轄權，合先敘明。
二、次按訴狀送達後，原告不得將原訴變更或追加他訴。但請求
    之基礎事實同一，不在此限，民事訴訟法第255條第1項第2
    款定有明文。查原告起訴狀所載應受判決事項之聲明原為「
    先位聲明：兩造公同共有如附表所示之不動產所有權全部應
    分配予被告李宜蓁；被告李宜蓁並應補償原告新台幣(下同)
    1,226,637元。備位聲明：㈠兩造公同共有如附表所示不動產
    應予變價分割，所得價金由兩造按附表所示比例分配。㈡被
    告李宜蓁應將如附表所示之不動產騰空返還予原告及全體共
    有人」，嗣於民國111年9月16日撤回先位聲明，並就備位聲
    明第二項變更為「被告李宜蓁應自附表所示之不動產遷出，
    並將該不動產騰空返還予原告及全體共有人」，經核其聲明
    之變更，請求之基礎事實並未改變，仍係基於民法第823條
    第1項、第824條第1、2項、第830條第2項等規定請求分割如
    附表所示公同共有不動產，揆諸前開說明，核無不合，應予
    准許。
三、本件被告李振生、陳昱瑋經合法通知未於言詞辯論期日到場
    ，核無民事訴訟法第386條各款所列情形，爰依原告之聲請
    ，由其一造辯論而為判決。
乙、實體部分：
一、原告起訴主張：
  ㈠原告與被告李宜蓁、李振生、陳昱瑋三人，為被繼承人周松
    梅之子女(應繼分比例為各四分之一)，而被繼承人周松梅於
    107年8月5日死亡，故周松梅名下所有台北市○○段○○段0地號
    及其上同地段地718建號建物(即建物門牌號碼台北市○○區○○
    路000巷00號2樓之2，下稱系爭不動產)為兩造繼承而公同共
    有，並於111年1月20日以繼承為登記原因辦畢所有權移轉登
    記，而系爭不動產無不能分割情事，亦無不能分割之協議，
    但系爭不動產遭被告李宜蓁無權占有，經原告委任律師於11
    0年11月24日寄發存證信函予被告李宜蓁後，迄今仍拒絕搬
    遷或出面協調分割事宜，兩造就系爭不動產無法達成分割協
    議，為此依民法第823條第1項、第824條第1、2項、第830條
    第2項等規定請求分割。
  ㈡系爭不動產屬公寓大廈中之一戶，面積僅32.44平方公尺(約9
    .81坪)，倘以原物分割現實上難以於專有部分之空間中，劃
    出供各共有人獨立使用之空間，亦徒增彼此法律關係複雜化
    ，更顯使系爭不動產經濟價值減損，故系爭不動產不適於原
    物分割予各共有人，而變價分割方式透過市場自由競爭，可
    使系爭不動產之市場價值極大化，藉由良性競價之結果，對
    於共有人而言亦屬有利，兼顧各共有人之利益及公平性，故
    原告主張以變價分割為本件分割共有物之最適方法，變賣所
    得價金則由兩造按潛在應有部分比例分配。
  ㈢而兩造就系爭不動產並未訂立分管契約，被告李宜蓁未經全
    體共有人同意無權占有使用系爭不動產，顯已侵害其他公同
    共有人所有權，為此依民法第767條第1項前、中段、第821
    條、第823條等規定請求被告李宜蓁將自系爭不動產遷出，
    並騰空遷讓返還予原告及全體共有人。
  ㈣並聲明：兩造公同共有如附表所示不動產應予變價分割，所
    得價金由兩造按附表所示比例分配；被告李宜蓁應自附表所
    示之不動產遷出，並將該不動產騰空返還予原告及全體共有
    人。
二、被告答辯部分：
　㈠被告陳昱瑋未於言詞辯論期日到場，惟提出書狀表示：原告
    提起訴訟前，雙方並未就分割事宜進行協商，對於系爭不動
    產是否分割，依照被告李宜蓁、李振生之意願及共識，若被
    告被告李宜蓁、李振生同意變價分割，陳昱瑋並無異議。
　㈡被告李振生未於言詞辯論期日到場，惟提出書狀表示：因家
    人生病需長期照料，無法出庭，由本案主要當事人陳寵龍及
    李宜蓁自行協調。
　㈢被告李宜蓁則以：就是否分割部分，意願為共同繼承，且本
    件係因原告欠債想賣房，主張因原告要承擔自己錯誤，如果
    賣房，因疫情關係目前無業中，二年後萬大線捷運快完工後
    ，再來出售，行情較好。如果要用法拍的方式，希望可以住
    到找到工作再遷出等語。
三、得心證之理由：
  ㈠經查，原告主張之事實，業據其提出國稅局核定系爭不動產
    之遺產課稅現值、被繼承人周松梅除戶謄本、系爭不動產之
    土地暨建物登記謄本、存證信函暨回執、內政部不動產交易
    實價查詢服務網頁資料等文件為證(卷第18-33頁)，被告則
    以前揭情詞以為抗辯之主張，是本件所應審究者為：系爭不
    動產得否分割？分割方法為何？原告依民法第767條第1項前
    、中段、第821條、第823條等規定請求被告李宜蓁遷讓並騰
    空返還系爭不動產，有無理由？以下分別論述之。
  ㈡就系爭不動產之分割及分割方法部分：
　⑴按公同關係存續中，各公同共有人不得請求分割公同共有物
    ，公同共有物之處分及其他之權利行使，除法律另有規定外
    ，應得公同共有人全體之同意。民法第829條、第828條第3
    項分別定有明文。而本件原告主張分割之系爭不動產屬於被
    繼承人周松梅之遺產，經兩造於111年1月20日以繼承為登記
    原因辦理所有權移轉登記而成為公同共有，此有土地暨建物
    登記第二類謄本在卷可稽(調解卷第24-28頁)，則依民法第8
    28條第3項、第829條規定，經全體公同共有人同意，始得為
    分割，惟依原告於起訴前(110年11月24日)寄送予被告李宜
    蓁之存證信函記載「主旨：請台端於函到後二十日內協同陳
    寵龍先生、李振生先生、陳昱瑋女士辦理繼承登記暨協議分
    割事宜」等語，以及被告陳昱瑋提出之書狀記載：雙方於起
    訴前並未就分割事宜進行協商等語，此分別有上開存證信函
    、民事陳報狀在卷可按(卷第29頁，111年度北司補字第498
    號卷第44頁)，而被告李宜蓁、李振生亦未表示同意終止公
    同共有關係，原告復未提出證據證明全體繼承人均同意終止
    公同關係，因此原告是否已向其餘繼承人為終止公同共有之
    意思表示，並經繼承人同意，即非無疑，則其依民法第823
    條第1項、第824條第1、2項、第830條第2項等規定請求分割
    系爭不動產，尚非有據，不能准許。
　⑵且依民法第1164條規定，繼承人雖得隨時請求分割遺產。但
    法律另有規定或契約另有訂定者，不在此限。因此民法第11
    64條所定之遺產分割，係以遺產為一體，整個的為分割，而
    非以遺產中個別財產之分割為對像，亦即遺產分割之目的在
    遺產公同共有關係全部之廢止，而非個別財產公同共有關係
    之消滅，是繼承人欲終止其間之公同共有關係，惟有以分割
    遺產之方式為之。因此，將遺產之公同共有關係終止改為分
    別共有關係，性質上遺屬分割遺產方法之一，依民法第828
    條第3項規定，應經全體共有人同意始得為之(土地登記規則
    第120條亦明定繼承之土地應登記為公同共有；經繼承人全
    體同意者，得登記為分別共有)，又參以分割遺產時，並非
    完全按繼承人之應繼分分割，尚有民法第1172條、第1173條
    規定之扣除項目，如許部分繼承人依將遺產依應繼分轉換為
    應有部分而為分割，則其同意處分之共有人若有前述應自應
    繼分中扣除之事項，其獲得之應有部分較諸依法分割遺產所
    得者為多，有違民法就遺產分割之計算所設特別規定(最高
    法院82年度台上字第748號參照)。而系爭不動產既為被繼承
    人周松梅之遺產，除經全體公同共有人同意僅就系爭不動產
    為分割外，依法自應以全部遺產為分割對象，但是原告並未
    提出證據證明全體共有人已同意僅就系爭不動產為分割，況
    且原告主張之分割方法為依各繼承人之應繼分，但本件是否
    有無民法第1172條、第1173條規定之應扣除項目，亦應經調
    查予以認定，否則即有違民法就遺產分割之計算所設特別規
    定，因此原告依823條第1項、第824條第1、2項、第830條第
    2項等規定請求分割系爭不動產，自非有據。
  ㈢就原告請求被告李宜蓁遷讓並騰空返還系爭不動產之部分：
    按所有人對於無權占有或侵奪其所有物者，得請求返還之，
    對於妨害其所有權者，得請求除去之，有妨害其所有權之虞
    者，得請求防止之，民法第767條第1項定有明文。繼承人有
    數人時，在分割遺產前，各繼承人對於遺產全部為公同共有
    ；公同共有物之處分及其他權利行使，除依其公同關係所由
    規定之法律或契約另有規定外，應得公同共有人全體之同意
    ，民法第1151條、第828條第2項亦分別定有明文。次按當事
    人主張有利於己之事實者，就其事實有舉證之責任，民事訴
    訟法第277條前段定有明文。而以無權占有為原因，請求返
    還土地者，占有人對土地所有權存在之事實無爭執，而僅以
    非無權占有為抗辯者，土地所有權人對其土地被無權占有之
    事實無舉證責任，占有人自應就其取得占有係有正當權源之
    事實證明之(最高法院85年度台上字第1120號、88年度台上
    第1164號參照)。本件兩造於111年1月20日以繼承為登記原
    因辦畢所有權移轉登記，此有土地暨建物登記第二類謄本在
    卷可稽(調解卷第24-28頁)，亦為兩造所不爭執，應堪確認
    ，則被告李宜蓁即應就非無權占有(即具有合法占有本權)之
    抗辯事實即應負擔舉證責任，然被告李宜蓁迄未就合法占有
    系爭不動產之權源或經全體共有人同意管理不動產等部分提
    出證據以為佐證，則原告主張：被告李宜蓁未經全體公同共
    有人同意占有系爭不動產使用，為無權占有，並依民法第76
    7條第1項前、中段、第821條、第823條等規定請求被告李宜
    蓁將自系爭不動產遷出，並騰空遷讓返還予原告及全體公同
    共有人，即非無據。
四、綜上所述，原告基於所有權公同共有之法律關係，⑴依民法
    第823條第1項、第824條第1、2項、第830條第2項等規定請
    求變價分割如附表所示公同共有不動產，為無理由，應予以
    駁回；⑵依民法第767條第1項前、中段、第821條、第823條
    等規定請求被告李宜蓁將自系爭不動產遷出，並騰空遷讓返
    還予原告及全體公同共有人，為有理由，應予准許。
五、本件事證已臻明確，兩造其餘攻擊防禦方法、聲請調查之證
    據及所舉未經援用之證據，經本院斟酌後，認為均不足以影
    響本判決之結果，爰不一一論述，附此敘明。
六、據上論結，原告之訴一部有理由、一部無理由，爰依民事訴
    訟法第79條，判決如主文。
中　　華　　民　　國　　111 　年　　10　　月　　18　　日
                  民事第一庭    法　官　蘇嘉豐
以上正本係照原本作成。
如對本判決上訴，須於判決送達後20日內向本院提出上訴狀。如
委任律師提起上訴者，應一併繳納上訴審裁判費。
中　　華　　民　　國　　111 　年　　10　　月　　18　　日
                                書記官　陳靜